【裁判字號】    92,訴,324
【裁判日期】    950612
【裁判案由】    損害賠償
【裁判全文】
臺灣嘉義地方法院民事判決               92年度訴字第324號
原      告  萬泰證券股份有限公司
法定代理人  甲○○
訴訟代理人  劉意律師
複代理人    乙○○
被      告  丁○○
被      告  戊○○○
前列二人共同
訴訟代理人  吳紹雄律師
複代理人    林鍾仁律師
被      告  己○○
上列當事人間損害賠償事件，本院於中華民國95年5月29日言詞
辯論終結，玆判決如下：
    主  文
被告己○○應給付原告新臺幣玖拾陸萬元及自民國九十年六月二
十八日起至清償日止，按週年利率百分之五計算之利息。
原告其餘之訴駁回。
本判決第一項得假執行。
原告其餘假執行之聲請駁回。
訴訟費用由被告己○○負擔。
    事  實  及  理  由
壹、程序方面：
一、原告原起訴請求被告應連帶給付新臺幣（下同）1,568,077
    元及自民國90年6月28日起算之法定利息，嗣於95年3月30日
    言詞辯論期日具狀減縮聲明為被告應連帶給付960,000元及
    自90年6月28日起算之法定利息，經核原告上開減縮聲明合
    於民事訴訟法第255條第1項第3款規定，爰准許之。
二、被告己○○經合法通知，未於最後言詞辯論期日到場，核無
    民事訴訟法第386條所列各款情事，爰依原告之聲請，由其
    一造辯論而為判決。
貳、實體方面：
一、原告起訴請求：緣被告丁○○於83年8月10日委託其配偶被
    告戊○○○與原告訂立委託買賣證券開戶契約，並於85 年7
    月27日再委託訂立櫃檯買賣有價證券開戶契約，日後被告戊○○○即多次以丁○○之帳戶買賣股票，90年4月25日被告
    戊○○○稱有時候不方便，會由其朋友幫忙下單買賣，原告
    之營業員丙○○要求須有授權書，被告丁○○乃書立授權書
    給被告己○○，授權被告己○○代為買賣股票，於90年4 月
    27日，被告己○○下單買進大日股票50張，同年5月3日再買
    進100張，此150張皆依約交割，原告之營業員丙○○認其信
    用良好，而不疑有詐，同年5月8日被告己○○再下單大日
    100張及230張，同年5月8日下單62張，總共392張，竟違約
    不予交割，被告原應交付5,174,461元，但未交付，原告只
    得依法代墊上述金額，大日公司股票日後暴跌，同年5月18
    日原告賣出392張股票，得款2,907,478元，被告丁○○於復
    華證金公司之大日股票150張賣出，得款498,906元，原告予
    以抵沖後，原告尚虧損1,768,077元，原告一再與被告協商
    ，被告戊○○○乃於90年6月28日匯款200,000元給原告，故
    尚不足1,568,077元，嗣原告再與訴外人陳建霖訂立和解契
    約，受償600,000元，仍有968,077元未受償。查原告雖與陳
    建霖和解，然並無免除其他侵權人之損害賠償責任，此觀和
    解書內容即明，先予敘明，被告短期內大量買進大日股票
    150 張，依約交割，取信於原告之營業員，又於短期內大量
    買進大日股票並違約交割，顯已構成證券交易法第155條第1
    項第1款：「在集中交易市場報價，業經有人承諾接受而不
    實際成交或不履行交割，足以影響市場秩序者」，而觸犯證
    券交易法第171條之罪，因被告3人之行為，致大日股票1週
    無量下跌，嚴重影響市場秩序，被告3人應有共犯關係。退
    一步，如被告丁○○未授權被告己○○購買上述股票，惟被
    告丁○○全權授權其配偶被告戊○○○，被告戊○○○又委
    託其弟被告己○○下單買進系爭股票，伊三人間有配偶、姐
    弟、姐夫之親密關係，被告丁○○未妥為注意，亦有過失，
    其等故意違約交割亦屬於故意以背於善良風俗之方法加損害
    於原告，且證券交易法第155條及171條規定，旨在保護交易
    安全，亦屬於保護他人之法律，被告3人違反上述規定，為
    此，爰依民法第184條第1項前段、後段，第2項，第185條，
    證券交易法第155條第3項等規定，訴請被告3人連帶負損害
    賠償責任。退萬步言，如被告丁○○未委託被告己○○下單
    ，其不負授權人責任或未違反證券交易法之規定，然被告戊○○○在被告丁○○未為複委任之授權下，擅自以被告丁○○名義委任被告己○○，亦構成偽造文書之罪，被告戊○○○與被告己○○共犯偽造文書，致生原告損害，為此，爰依
    民法第184條第1項前段、第538條，證券交易法第155條第3
    項，訴請被告戊○○○、被告己○○2人連帶負損害賠償責
    任。末如鈞院認下單違約交割者為訴外人陳建霖，則其使用
    帳戶應經被告戊○○○之同意，此經被告己○○與陳建霖供
    述一致在卷，參以被告戊○○○同意在授權書簽名，陳建霖
    嗣後如出賣帳戶內之股票圖利，必須存摺印章提領股票，以
    及被告戊○○○與丙○○之通話內容有：「應該不要緊，他
    會處理，我有告訴他們一定要處理，收盤我看他們會給我們
    如何交代。」等情即可認定，是被告戊○○○、己○○、陳
    建霖就違約交割具有犯意聯絡，致原告權利或權益受損，為
    此，爰依民法第184條第1項前段、後段及第2項之規定，訴
    請被告己○○及戊○○○2人負損害賠償責任。並聲明被告
    應連帶給付原告新台幣96萬元及自90年6月28日起至清償日
    止，按年息百分之5計算之利息。併陳明願供擔保，請准宣
    告假執行。
二、被告己○○未於最後言詞辯論其日到場，惟據其以前於準備
    程序期日到場，認諾原告之請求（見本院92年9月8日準備程
    序筆錄）。被告丁○○、戊○○○則以：本件原告對被告丁○○以同一事實主張違約交割，提起請求損害賠償之訴，經
    判決原告敗訴確定在案，自不得再對原告丁○○再行起訴，
    請求損害賠償。被告否認原告所主張之事實。被告丁○○並
    未授權或同意被告戊○○○再授權其他第三人使用被告丁○○之該帳戶買賣股票：１、依85年7月27日代理開戶及買賣
    上櫃有價證券授權書記載：「茲委任戊○○○代理本人與貴
    公司訂立櫃檯買賣有價證券開戶契約，並自簽約日起，授予
    全權由貴公司代為買賣上櫃有價證券、辦理給付、結算及一
    切必要之行為，所有因買賣上櫃有價證券所生之一切權利義
    務及法律責任均由本人負責，決無異詞，特立授權書如上。
    」等語。足證被告丁○○僅授權被告戊○○○代理被告丁○○在原告公司開戶及買賣股票之一切行為，並未授權或同意
    被告戊○○○再授權其他第三人使用被告丁○○之該帳戶買
    賣股票。依民法第537條及民法第538條第1項規定之意旨，
    則其他第三人使用被告丁○○之帳戶買賣股票之行為，因未
    經被告丁○○之授權及承認，自不能認其委託買進股票之行
    為之效力及於被告丁○○。原告主張股票係被告己○○代為
    買賣股票，被告丁○○、戊○○○亦否認之。按買賣股票如
    在櫃檯，應填寫買賣委託書，如以電話委託買賣股票，因為
    避免糾紛，均有電話錄音，本件原告主張被告戊○○○授權
    被告己○○代為購買股票，則原告應就1、被告丁○○有授
    權被告己○○買賣股票之授權書。2、被告己○○有打電話
    委託原告公司代為買賣股票之證據。就第1點授權書而言，
    原告雖提出授權書，用以證明被告有授權之行為，惟該90
    年4月25日之授權書並非被告丁○○授權任何人代簽，事實
    上係違約交割事情爆發後，原告之營業員丙○○為推卸責任
    ，騙稱證管會要來查，須補簽授權書，騙被告戊○○○補簽
    ，當初授權書並未填日期，授權書上之90年4月25日日期係
    原告之營業員丙○○倒填日期。足證上開所謂「授權書」係
    原告之營業員丙○○所偽造無疑。雖原告之營業員丙○○於
    另一案（高等法院台南分院91年度上字第74號）證稱：「當
    時授權書是先送去台北分公司拿去給己○○簽立，再由台北
    分公司寄回後我才填上授權書日期，當時戊○○○尚未簽名
    。」惟上開授權書係以被告丁○○為委任人，而被告己○○
    為受任人。既係被告丁○○與被告己○○之委任關係，理應
    由契約當事人雙方意思合致後自行簽立，何須假予原告之台
    北分公司送被告己○○簽立？又該授權書之委任人被告丁○○於被告己○○簽名時若尚未簽名，則被告己○○何知受何
    人委任？足證該授權書確係原告之營業員丙○○於違約交割
    事情爆發後，為推卸責任，乃騙被告戊○○○於其上簽名，
    然後倒填日期為90年4月25日，事證明確。再查：違約交割
    之買進日期第1張為90年4月27日，豈有剛於90年4月25日委
    託，第2天90年4月27日隨即開始違約之理？可證原告之營業
    員丙○○之所以倒填授權書日期為90年4月25日係為配合違
    約交割日期90年4月27日。據上所論，該授權書係原告之營
    業員丙○○所偽造無誤。自難以該授權書之內容拘束被告。
    就第2點電話錄音之問題，原告既主張係被告丁○○委託被
    告己○○以電話委託其買股票，則原告自應提出有利之證據
    如電話錄音，用以證明該委託買進股票行為確係被告己○○
    所為。惟原告於前案（即台灣高等法院台南分院91年度上字
    第74號）始終提不出該電話錄音，並諉稱該電話錄音業已銷
    毀，故無法提出云云；惟按委託買賣股票如有糾紛，電話錄
    音應保持至糾紛解決為止。原告故意不提出電話錄音，證明
    該委託買進之人應另有其人，否則原告豈有不敢提出電話錄
    音之理？又丙○○於另案作證時，庭上問：「右開四次股票
    買賣究竟是何人委託下單？」丙○○答：「都是戊○○○之
    朋友下單。」，按被告己○○係被告戊○○○之弟，丙○○
    上開證言，並未稱係被告戊○○○之弟下單，而稱係被告戊○○○之朋友下單，更證明下單確另有其人。原告主張違約
    交割事件發生後，被告與原告協商，由被告戊○○○於90年
    6月28日匯款200,000元給原告。被告戊○○○就原告之上開
    主張否認之。原告雖提出原告於世華銀行嘉義分行之活期存
    款存摺，內有於90年6月28日存入現金200,000元之證明。惟
    經前案法院（臺灣高等法院台南分院91年度上字第74號）函
    查世華銀行嘉義分行被告戊○○○於該銀行開立之0000
    0000000號帳號，90年4月至90年6月間之提存款資料
    ，結果並無被告在該銀行提領200,000元之資料。證明90年6
    月28日電匯現金至原告於世華銀行嘉義分行活期存款帳戶之
    200,000元並非被告戊○○○所匯入。按祇要知原告之銀行
    帳戶號碼，任何人均可將錢存入該帳戶，不必帳戶本人為之
    。尤以原告上開帳戶現金存入之200,000元，竟有被告之身
    分證號碼，此與一般存款手續不合。更證明乃有心人故意存
    入，但絕非被告戊○○○本人。原告主張被告丁○○與被告
    戊○○○與被告己○○共犯證券交易法第155條第1項第1款
    而構成171條之罪，依共同侵權行為請求連帶賠償。並認被
    告丁○○亦有過失，依法應負賠償責任云云；被告丁○○與
    戊○○○否認其主張，理由已如前述。按原告之營業員丙○○於前案證稱：「都是戊○○○之朋友下單」「上訴人（被
    告丁○○）不知道，因上訴人丁○○之太太不讓丁○○知道
    。」證明被告丁○○對下單之事毫不知情，且被告之不知情
    完全係原告之營業員丙○○故意隱瞞所致。被告丁○○豈有
    過失？原告又主張其前述主張如不成立，則被告戊○○○與
    被告己○○共犯偽造文書罪致原告受損害，亦應負損害賠償
    責任云云；被告戊○○○亦否認之。如前所述，該90年4月
    25日之授權書，係違約交割事情發生後，原告之營業員丙○○為推卸其未經當事人之委託，竟准他人以當事人之名義買
    入股票之責任，而於事後騙被告戊○○○簽名。被告戊○○○並未偽造授權書，事實上係原告之職員丙○○偽造文書。
    退而言之，縱被告戊○○○偽造授權書，因時間在違約交割
    之後，亦即原告已發生損害之後，始偽造文書，與原告損害
    之發生並無因果關係，被告戊○○○亦無負損害賠償責任之
    理。末原告因本件情事與訴外人陳建霖成立和解，應認原告
    同意本件賠償責任由陳建霖承擔，原告即不得再向被告等請
    求負損害賠償責任等語，資為抗辯。並聲明駁回原告之訴，
    陳明如受不利益判決，願供擔保請准宣告免為假執行。
三、原告主張被告丁○○83年8月10日委託被告戊○○○與原告
    訂立委託買賣證券開戶契約，並於85年7月27日再委託訂立
    櫃檯買賣有價證券開戶契約，日後被告戊○○○即多次以被
    告丁○○之帳戶買賣股票，嗣於90年5月8日，有人以被告丁○○之帳戶向原告之營業員丙○○下單大日股票392張，違
    約不予交割，經原告代墊5,174,461元，大日股票日後暴跌
    ，原告遂於90年5月18日賣出上開大日股票392張，得款
    2,907,478元，被告於復華證金公司之大日股票150張賣出，
    得款498,906元，經原告予以抵沖，原告再經匯款受償
    200,000元，並與訴外人陳建霖訂立和解契約獲償600,000元
    ，尚餘968,077元未受償之事實，業據原告提出代理開戶及
    買賣證券等授權書2件、櫃檯買賣有價證券開戶契約、櫃檯
    買賣確認書、原告存摺、和解書、陳建霖還款明細等為證，
    復為被告丁○○、戊○○○所不爭執，堪信原告上開主張為
    真實。
四、原告主張被告戊○○○於90年4月25日向原告之營業員丙○○稱有時候不方便，會由其朋友幫忙下單買賣，原告之營業
    員丙○○要求須有授權書，被告丁○○乃書立授權書給被告
    己○○，授權被告己○○代為買賣股票，被告己○○竟於90
    年5月8日向原告之營業員丙○○下單大量買進大日股票392
    張而違約不交割，被告丁○○、戊○○○、己○○3人顯然
    共犯證券交易法第155條第1項第1款、第171條之罪，並舉證
    人丙○○之證詞及授權書為證，然為被告丁○○、戊○○○
    否認。經查證人丙○○雖於本院審理時陳稱：「（如何知道
    是被告己○○下的單？本件是否違約交割？）我知道是被告
    己○○的聲音，因為被告戊○○○有先口頭答應，違約是在
    下單後三天發生。當時己○○打電話來下單時被告戊○○○
    也在櫃檯現場，她有事先告訴我，待會有人打電話來下單，
    就給他下單。」，然證人丙○○自承不認識被告己○○，縱
    如其所言為被告己○○打電話下單，然據其所述僅接幾次電
    話，是否即得辨認出被告己○○之聲音，並非無疑，又丙○○為負責本件接受下單之人員，其所為證詞內容恐涉及自身
    處理下單情事是否有未依規定之情事，而授權書縱為真實，
    依其文義僅得證明被告丁○○有授權被告己○○之事實，是
    難據證人丙○○低信憑性之證言及授權書，即認被告己○○
    為本件違約交割之下單者，況本件違約交割案經警、檢偵查
    及法院審理結果，咸認本件違約交割之下單人乃訴外人陳建
    霖，此有台灣高等法院92年度上訴字第2972號刑事判決在卷
    可稽，並經本院調閱該刑事卷宗無訛，原告復未舉其他證據
    以證明實際下單違約交割者為被告己○○，實難認原告主張
    被告己○○即實際下單違約交割者之事實為真實，是原告據
    其以上所主張之事實，依據證券交易法、民法侵權行為、委
    任相關規定，認被告丁○○及黃陳月嬌應共負損害賠償責任
    ，應屬無據。
五、又原告主張被告戊○○○如未經被告丁○○授權，則其擅自
    以丁○○名義簽立委任被告己○○之授權書，係與被告己○○共犯偽造文書罪，因於違約交割前簽立，致造成原告代墊
    違約交割款項，受有損害等情，然為被告戊○○○否認於違
    約交割前即簽立，而辯以乃違約交割事情發生後，丙○○要
    伊補簽等語，查原告無法證明本件下單違約交割者為被告己○○，已如前述，則原告以其信任授權書，而讓被告己○○
    下單，嗣違約交割致受有損害之情難以成立，是縱授權書為
    被告己○○與被告戊○○○共同偽造，仍難認其與原告所受
    損害間，具有因果關係，況該授權書雖為被告戊○○○以被
    告丁○○之名義與被告己○○所簽立，然簽立日期非如授權
    書所載日期，業據原告於本院92年9月8日期日自承倒填日期
    ，而證人丙○○雖證稱於違約交割前即簽立授權書，然其與
    本件訴訟有利害關係，已如前述，其證言本難憑信，雖被告
    己○○曾陳稱授權書之簽立期間為90年4月底，然被告己○○於同一期日，就授權書簽立之時間、地點及經過前後供述
    迥異，難認其所言關於授權書部分為可採，此外，參以原告
    曾稱：因為下單有糾紛，才請被告戊○○○補委託書等語，
    而原告又未舉出其他確切證據，證明授權書之簽立為違約交
    割前，亦難認原告因違約交割所受損害，與授權書之簽立有
    因果關係，是縱原告主張被告己○○與戊○○○偽造授權書
    之事實為真，其據以請求被告戊○○○應負連帶損害賠償責
    任，亦為於法無據。
六、原告復主張本件如係訴外人陳建霖下單違約交割，由被告戊○○○願意簽立授權書，其與丙○○之通話內容，陳建霖買
    賣股票之利益無存摺印章不能提領，以及己○○引介陳建霖
    使用被告丁○○帳戶，可見乃被告戊○○○及己○○共同提
    供被告丁○○之帳戶等情，然為被告戊○○○否認出借帳戶
    ，經查陳建霖於犯案被發覺最初，在調查站被詢以與被告戊○○○、己○○等人之關聯性，供稱其所使用丁○○之帳戶
    乃被告己○○所直接提供，其僅由被告己○○陪同於90年4
    月間南下至嘉義市○○路某家咖啡廳單純介紹被告戊○○○
    與其認識，未提及出借帳戶之事等語，其嗣雖改稱乃經被告
    戊○○○在咖啡廳談妥出借帳戶情事，然其前後供述完全相
    反，而依據原告所提之授權書受任人並非陳建霖，通話譯文
    中亦未提及陳建霖，而陳建霖或可透過第三人取得丁○○之
    帳戶，而由第三人負責提領情事，非必直接向帳戶之名義人
    取得帳戶，則縱被告戊○○○所辯出借帳戶難以採信，然仍
    難據以認定被告戊○○○有直接出借帳戶與陳建霖或確切知
    悉陳建霖由他人處取得丁○○之帳戶之事實，原告復未能提
    出其他確切證據證明被告戊○○○出借帳戶與陳建霖，其據
    侵權行為法律關係請求被告戊○○○負連帶損害賠償責任，
    洵屬無據。
七、綜上，原告依據證券交易法、民法侵權行為、委任相關規定
    ，請求被告丁○○、戊○○○二人應連帶負損害賠償責任，
    難予准許，均應駁回。原告對被告丁○○、戊○○○之訴既
    經駁回，其假執行之聲請亦失所附麗，併予駁回。
八、又被告己○○既認諾原告之請求，依法應為被告己○○敗訴
    之判決，併依職權宣告假執行。
九、本件事證已臻明確，兩造其餘攻擊防禦及舉證，核與本判決
    結果無影響，爰不一一論述，附此敘明。
十、依據民事訴訟法第385條第1項前段、第79條、第389條第1項
    第1款，判決如主文。
中    華    民    國    95    年    6     月    12    日
                  民一庭法  官      劉瓊雯
以上正本證明與原本無異
如對本判決上訴須於判決送達後20日內向本院提出上訴狀
中    華    民    國    95    年    6     月    15    日
                        書記官      王立梅


司法院資訊處製作；財團法人民間司法改革基金會備份。
